【裁判字號】    96,上更(一),923
【裁判日期】    970612
【裁判案由】    偽造有價證券等
【裁判全文】
臺灣高等法院刑事判決             96年度上更(一)字第923號
  上  訴  人  臺灣臺北地方法院檢察署檢察官
  被      告  甲○○
  指定辯護人  何威儀律師
上列上訴人因被告偽造有價證券等案件，不服臺灣臺北地方法院
92年度訴字第360號，中華民國93年6月30日第一審判決（起訴案
號：臺灣臺北地方法院檢察署92年度偵字第1177號），提起上訴
，本院判決後，經最高法院發回更審，本院判決如下：
    主  文
上訴駁回。
    理  由
一、公訴意旨略以：被告甲○○與日本人鹽谷巖、泉吉朗及高瀨
    宏郎等人，明知其等在國外並無資金可供引進國內，竟基於
    共同之犯意聯絡，偽造日本株式會社第一勸業銀行本店日幣
    二百五十億元之支票乙紙及存款證明、日本東京法務局所出
    具之認證書及印鑑證明、日本外務省開立之英文認證書等文
    件，由甲○○以度德國際股份有限公司之名義，檢附上開偽
    造之文件，發函予財政部及中央存款保險公司，諉稱其於國
    外有大量資金，將準備引進新臺幣一百億元至國內，準備用
    於購買中興銀行股權及辦理九二一災後重建之用，要求財政
    部及中央存款保險公司發文准許其引進資金，因被告所述之
    金額數目甚鉅，復亦無法提出資金來源之具體證明，財政部
    及中央存款保險公司遂將相關資料函請法務部調查局臺北市
    調查處調查後，始得知上情。因認被告涉犯刑法第二百零一
    條第二項、第二百零一條第一項、刑法第二百十六條、第二
    百十條等罪嫌云云。
二、按犯罪事實應依證據認定之，無證據不得認定犯罪事實；又
    不能證明被告犯罪者，應諭知無罪之判決，刑事訴訟法第15
    4條第2項及第301條第1項分別定有明文。而所謂認定犯罪事
    實之證據，係指足以認定被告確有犯罪行為之積極證據而言
    ，該項證據自須適合於被告犯罪事實之認定，始得採為斷罪
    資料，如未能發現相當證據，或證據不足以證明，自不能以
    推測或擬制之方法，以為裁判之基礎（參照最高法院29年上
    字第3105號、 40年臺上字第86號及30年上字第816號判例意
    旨）。另按刑法第201條第2項、第201條第1項之行使偽（變
    ）造有價證券罪、刑法第216條、第210條之行使偽（變）造
    私文書罪，以行為人對有價證券、私文書為偽（變）造具有
    認識，而具有行使偽（變）造有價證券、私文書之故意之情
    形為限，始得加以處罰。
三、依被告甲○○供稱87年前其本名為『鄭小萍』，嗣於87年改
    名為『甲○○』，並因工作之需，另對外自稱『蔣孝太』云
    云，並提出英文名：SHIO  PING CHENG及加注中文名鄭小萍
    之已註銷之美國護照、紐約北美事務委員會發出號碼：X000
    0000之護照『中文名－鄭小萍』、中華民國外交部於1995年
    11月9日所核發護照號碼為M00000000之護照（姓名欄載明：
    鄭小萍CHENG, SHIO－PING，身分證字號為 Ｚ000000000），
    於2000年1月4日所核發護照號碼 M00000000號之護照（姓名
    欄載明：甲○○ CHENG,SHAO－TAI，身分證字號為Ｚ0000000
    00），英文名 Chiang.Shao-Tai（譯音蔣孝太）之國際駕照
    ，及台北市大安區戶政事務所核發之英文戶籍謄本－中文姓
    名甲○○，身分證編號Ｚ000 000000，英文姓名CHEN,  SHAO
    ─TAI（CHIANG, SHAO－TAI）等在卷為證，而經本院本審審
    理時函詢台北市大安區戶政事務所，何以甲○○戶籍謄本之
    英文姓名欄內，除載明CHEN,SHAO─TAI，另括弧註名（CHIA
    NG,  SHAO－TAI），經函覆稱：現行台北市各戶政事務所核
    發英文戶籍謄本作業係依據內政部訂定之「核發英文戶籍謄
    本作業要點」辦理，上揭要點第三點規定略以「當事人應備
    其本人及關係人等之中華民國護照或載有英文姓名之文件‧
    ‧‧。前項載有英文姓名之文件如下：(1) 我國政府核發之
    英文身分證明或正式文件。(2) 外國政府核發之英文身分證
    明或正式文件‧‧‧」，第四點規定略以，英文譯名「如有
    外文別名，應於英文姓名後以括弧註明。」是以甲○○英文
    戶籍謄本之英文姓名CHEN,  SHAO─TAI後，另以括弧註明別
    名（CHIANG,  SHAO－TAI），可能係依其所提憑之相關文件
    加註等情，有該所97年3 月26日北市安戶字第9730308900號
    函附卷可參，綜上，堪認被告甲○○其原名為『鄭小萍』，
    嗣經改名為『甲○○』（CHIANG  SHAO－TAI，  CHEN SHAO
    ─TAI）後，並曾以『蔣孝太』之名義對外行之，應堪認定
    ，合先敘明。
四、查公訴人據以認被告甲○○涉犯上揭犯行，無非係以被告於
    警詢及偵查中供承確實曾於九十年四月之前，至日本與鹽谷
    巖、泉吉朗及高瀨宏郎等人接洽，因而取得系爭支票及相關
    文件等，嗣並以「度德國際股份有限公司」之鄭小萍、蔣孝
    太名義對財政部及中央存款保險公司發函等情，並有度德國
    際股份有限公司九十年德建字第九０二六號函影本、偽造之
    日本株式會社第一勸業銀行本店二百五十億元日元支票及存
    款證明、日本東京法務省之認證書及印鑑證明、日本外務省
    之英文認證書各一紙及臺北駐日經濟文化代表處九十年八月
    三十日日秘（九０）第三三六五號函影本一份等為其主要論
    據。
五、訊據被告甲○○堅詞否認有何公訴人指訴之上開犯行，辯稱
    ：伊不知道系爭面額 250億元之支票及相關文件資料是偽造
    的，支票及文件是泉吉朗於八十五年六月二十四日自日本寄
    給伊的，說要給伊作為財力證明，伊隔一星期拿這張二百五
    十億元支票，到第一勸業銀行臺北支行向吳國禎襄理求證，
    吳襄理無法確定支票是否為真正，伊求證之後，將彩色支票
    影印二份，一星期之後就把泉吉朗寄來的彩色影本寄還。伊
    用度德公司名義寫給財政部及中央存款公司，是想要讓財政
    部知道，因為中興銀行要倒閉，伊要引進這個資金來幫助中
    興銀行，順便也想要九二一賑災。致財政部的函文筆跡都是
    伊寫的，伊之前叫鄭小萍，中華民國護照是甲○○，而因「
    鄭」與「蔣」拼音接近，為了工作方便，在國外並使用蔣孝
    太之名，伊沒有行使或偽（變）造有價證券、私文書之犯行
    等語。
六、經查：
(一)法務部調查局台北市調查處就本件系爭支票及相關文件之真
    偽，函請台北駐日經濟文化代表處調查結果，經該處函覆稱
    ：日本株式會社第一勸業銀行本店所開立之二百五十億元日
    元支票，確係經過變造（支票號碼無誤，但金額經過變造塗
    改）、日本東京法務局出具之認證書、印鑑證明及日本外務
    省開立之英文認證書均係偽造，此有臺北駐日經濟文化代表
    處九十年八月三十日日秘（九０）第三三六五號函影本在卷
    可參（見偵查卷第28、29頁），堪認系爭支票及相關文件係
    屬經變造之有價證券或偽造之文件。至公訴意旨雖認被告甲
    ○○與鹽谷巖、泉吉朗及高瀨宏郎等人共同偽造上揭內容虛
    偽之支票、認證書、印鑑證明及英文認證書等文件，惟此為
    被告甲○○所否認，公訴人復未能舉證證明被告究於何時、
    何地，以何方式，與鹽谷巖等人基於何共同之犯意聯絡，而
    為上開偽（變）造支票及相關文件之犯行，尚難僅因被告曾
    至日本與鹽谷巖、泉吉朗及高瀨宏郎等人接洽，並持有上開
    支票及相關文件，即遽認被告有與鹽谷巖等人共同偽（變）
    造有價證券或私文書之犯行。
(二)又被告甲○○堅詞否認知悉系爭支票及相關文件係屬變造或
    偽造者，茲查依被告所供其係於九十年四月之前，至日本與
    鹽谷巖、泉吉朗及高瀨宏郎等人接洽，因而取得系爭支票及
    相關文件，並據提出被告與日本財團法人東興協會理事長鹽
    谷巖所共同簽署附有泉吉朗及高瀨宏郎之交換確認書中文及
    日文各一份、被告與泉吉朗共同簽署之日文契約書、中文合
    同書等附卷為證，依上開交換確認書、契約書及合同書以觀
    ，雙方似就資金之運用及本件支票權利之行使為約定，茲查
    若被告明知鹽谷巖、泉吉朗及高瀨宏郎等人所交付之系爭支
    票及相關文件係屬偽造或變造，被告仍收受該等支票及相關
    文件，其顯有意圖與鹽谷巖等人共謀以此偽（變）造之系爭
    支票及認證書等文件為詐欺取財等不法用途，則被告與鹽谷
    巖、泉吉朗及高瀨宏郎等人是否有必要仍簽立上揭交換確認
    書及中、日文契約書（合同書），已非無斟酌之餘地，另參
    酌上開臺北駐日經濟文化代表處函文，亦載明泉吉朗（有詐
    欺前科紀錄）、鹽谷巖（職業：財團法人東興協會（武道館
    ）理事）、高瀨宏郎等人，疑係國際性詐欺集團成員，韓國
    警方亦曾因詐欺案協請日警調查鹽谷巖涉案情節，益證被告
    非無可能被騙而對上開有價證券及私文書係屬偽（變）造而
    不知情，再者，證人即日本第一勸業銀行臺北分行襄理吳國
    禎於原審法院審理時亦到庭證稱：無法辨認系爭支票之真假
    云云，以證人吳國禎係具金融專業能力者，其甚且無法辨認
    其自身銀行支票之真偽，則被告對該等支票是否變造，恐亦
    無辨認之能力，是被告所稱對本件系爭支票及相關文書係屬
    偽（變）造不知情，尚非無據。
(三)再者，被告於取得系爭支票及相關文件後，即以度德國際股
    份有限公司董事長鄭小萍、蔣孝太之名義，致函財政部嚴（
    應為「顏」）慶章先生、副本抄送財政部中央存款保險公司
    潘召集人榮正、法務室，略稱：為響應擴大內需、資金回流
    等政策，本公司擬引進於法人及個人名下之美、日、大陸等
    地區之資金，經由台銀香港分行以間接通匯方式，達到資金
    回流、金融自由化、國際化的目的。說明欄稱：本公司向貴
    部申請購買三億美元之中興銀行之定存單，隨文附具資金證
    明二份共二十頁，敬請貴部早日批准該額度之申請。三億美
    元約一百億新台幣之中興銀行之定存單，擬與中央存款保險
    公司換取中興銀行之股權，同時遴聘美、日及本國之國際財
    經專才，接續經營中興銀行等語。由該函文可知被告函請財
    政部、中央存款保險公司之目的，在請求財政部准予購買中
    興銀行之定存單，再換取中興銀行股權。被告並檢附其所稱
    用以供資力證明之上開支票及相關文件，而查財政部為金融
    主管機關，對支票等有價證券、資金之引進，有一定嚴格繁
    複之審查程序，對支票是否偽造亦能輕易查證，本案被告欲
    引進之資金高達新台幣一百億元，資金證明之支票亦有二百
    五十億日圓，金額龐大，依一般具有通常知識經驗之人，均
    知不可能僅以此函文即獲得准許。且被告行文之對象為精於
    判斷有價證券真偽之財政部、中央存款保險公司等，倘被告
    明知前開支票、認證書、印鑑證明、契約書、合同書等係屬
    偽（變）造，且以偽（變）造有價證券罪係屬法定刑三年以
    上之重罪，被告是否可能如此輕率於行文財政部等機關時猶
    檢附該偽（變）造之支票及相關文件，而不虞遭發覺致受刑
    事追訴之虞。
(四)至被告於偵查中供稱：伊為情報人員，和美國情報機關（Ｃ
    ＩＡ）、我國軍事情報局均有聯絡，伊之身分為情報參謀，
    過去主管經濟策略、分析情報、提供決策等職務，請求傳馬
    兆奎中校證明云云（見偵查卷第四十四頁、第五十三頁），
    又稱本案資金，伊曾經保管過，以後再由伊移交給國家安全
    局局長丁渝洲，有陶學燁可以證明云云（見偵查卷第五十三
    頁、第五十四頁之陳報狀記載），而經原審法院傳喚證人即
    國防部情報參謀資長室中校人事官馬兆奎到庭具結後證稱：
    伊負責管人事，不認識被告，因被告91年6月份寫一份陳情
    函給次長室，陳情她負責次長室所交付的一項任務，都沒有
    領到薪水，我們請他提供一些資料供查證，經我們查證結果
    ，被告不是我們次長室的編制人員，伊也查不到被告是情報
    參謀的資料。伊之前都沒有聽過被告這個人，也沒有聽過有
    關被告主管經濟策略、分析情報或提供決策的事情云云（見
    原審卷第二十三頁、第二十四頁），茲查被告係以個人名義
    與日本財團法人東興協會理事長鹽谷巖等人簽訂上開契約書
    、合同書等文件，而縱被告上揭所述無法證明係屬真實，惟
    並無積極證據足資證明涉有公訴人指訴之上揭犯行，尚難執
    此即認被告涉有本件偽（變）造並行使上開支票及私文書之
    犯行。
七、綜上所述，檢察官並未舉證證明上揭支票、認證書、印鑑證
    明、英文認證書等文件係由被告所偽（變）造，或被告對上
    揭支票及相關文件知悉係屬偽（變）造猶仍持以行使，尚難
    僅因被告供承有與鹽谷巖、泉吉朗及高瀨宏郎等人簽約，並
    因而取得上開資料，即認被告與鹽谷巖、泉吉朗及高瀨宏郎
    等人有共同偽（變）造有價證券或私文書之犯意聯絡，或明
    知該有價證券、私文書係屬偽（變）造而仍行使之故意，依
    卷存證據資料並不能排除被告並不知情之合理懷疑，揆諸前
    開說明，自不得以推測之方法，認定被告確有偽（變）造有
    價證券及私文書之故意或行使之故意。此外，復查無其他積
    極證據，足認被告有何偽（變）造有價證券、私文書或明知
    係屬偽（變）造而行使之犯行，是被告所辯並無公訴人指訴
    之上揭犯行，應堪採信，本件既查無積極證據足資證明被告
    有何公訴人指訴之上開犯行，原審因而以不能證明被告犯罪
    ，而為被告無罪之諭知，經核並無不合。檢察官上訴意旨以
    本件相關偽造資料既均由被告所提出，並依被告所述其係其
    為情報人員，且係為引進大筆資金幫助財政部，則被告自當
    對所提出之資料真偽有一定程度之知悉，其空言否認對所提
    出之偽造資料並不知真偽，即與幽靈抗辯無異，所辯並不足
    採信，而指摘原審判決被告無罪係屬不當，惟依前所述，檢
    察官上訴意旨尚不足以認定被告涉有上揭犯行，是檢察官上
    訴尚難認有理由，應予駁回。
據上論斷，應依刑事訴訟法第368條，判決如主文。
本案經檢察官許美女到庭執行職務。
中    華    民    國    97    年    6    月    12    日
                  刑事第五庭    審判長法  官  吳  敦
                                      法  官  陳春秋
                                      法  官  張傳栗
以上正本證明與原本無異。
如不服本判決，應於收受送達後十日內向本院提出上訴書狀，其
未敘述上訴之理由者並得於提起上訴後十日內向本院補提理由書
（均須按他造當事人之人數附繕本）。
                                      書記官  李佩真
中    華    民    國    97    年    6     月    12    日


司法院資訊處製作；財團法人民間司法改革基金會備份。
